【裁判字號】    94,訴,615
【裁判日期】    951219
【裁判案由】    分割共有物
【裁判全文】
臺灣臺南地方法院民事判決               94年度訴字第615號
原      告  乙○○
訴訟代理人  甲○○
被      告  丙○○
            戊○○
兼  共  同
訴訟代理人  丁○○
上列當事人間請求分割共有物事件，經本院於民國95年12月12日
言詞辯論終結，判決如下：
    主  文
兩造共有坐落台南縣七股鄉○○○段一九一之六六地號、地目旱
、面積九三○平方公尺土地，准予分割如附圖二乙方案所示：編
號Ａ部分面積二三三平方公尺分歸原告取得；編號Ｂ部分面積六
九七平方公尺分歸被告丙○○、戊○○、丁○○取得，並按應有
部分之比例各三分之一維持共有。
訴訟費用由被告丙○○、戊○○、丁○○各負擔四分之一，餘由
原告負擔。
    事  實  及  理  由
一、原告起訴主張：坐落台南縣七股鄉○○○段191-66地號、地
    目旱、面積930平方公尺之土地（下稱系爭土地）為兩造所
    共有，原告應有部分4分之1，被告丙○○、丁○○、戊○○
    各應有部分4分之1，兩造對於系爭土地並無不得分割之約定
    ，且系爭土地依物之使用目的，亦無不得分割之情形，因兩
    造就分割方法各有主張，未能達成分割之協議。為此，爰依
    民法第824條第2項規定，提起本件訴訟。並聲明：兩造共有
    系爭土地准予分割如附圖一甲方案所示：編號Ａ部分面積23
    3平方公尺分歸原告取得，編號Ｂ部分面積697平方公尺分歸
    被告取得，並按應有部分之比例各3分之1維持共有。
二、被告則以：
  (一)被告同意分割，但不同意原告提出之分割方案。系爭土地原
    係被告之被繼承人所有，由被告及訴外人己○○等4兄弟繼
    承，應有部分各4分之1，被繼承人生前一再囑咐被告及訴外
    人己○○不得分割，雖訴外人己○○將其應有部分出賣予原
    告，然被告慮及被繼承人即先父遺志與兄弟和諧情誼，維持
    共有意願始終如一，是被告就系爭土地仍保持共有關係。
  (二)系爭土地上有被告戊○○所有之門牌號碼台南縣七段鄉三股
    村31之5號加強磚造三層樓房一棟，並有被告之被繼承人所
    興建、現為被告丙○○使用之磚瓦造平房一棟。
  (三)系爭土地於原告取得應有部分前，於民國94年2、3月間，即
    由原共有人約定分割方式，依土地使用現狀分割，依最高法
    院48年度台上字第1065號判例，該共有物分割或分管之特約
    ，對於受讓人仍繼續存在，且依被告之分割方案，原告取得
    之土地對外亦有聯繫道路，並不影響原告之權利，是被告主
    張依附表圖二乙方案所示之分割方法，由原告取得Ａ部分土
    地，被告則取得共有Ｂ部分土地，應有理由。
三、原告主張系爭土地為兩造所共有，使用地類別為乙種建築用
    地，依其使用目的並無不能分割之情形，且兩造就系爭土地
    均無不能分割之約定，然迄今未能達成分割協議等情，業據
    提出系爭土地登記謄本1份、地籍圖謄本1紙等為證，並經本
    院新營簡易庭以94年度營調字第41號調解不成立，且原告與
    被告主張之分割方案亦有不同，就分割之方法顯難為一致之
    協議，是兩造就系爭土地確實無法達成協議分割無訛，堪信
    原告此部分主張為真實。
四、按分割共有物以原物分配於各共有人為原則，法院就共有物
    為裁判分割時，應依民法第824條之規定為適當之分割，即
    應斟酌各共有人之意願、利害關係、共有物之性質、分割後
    之經濟效用及公共利益等為公平決定（最高法院81年度台上
    字第16號判決、89年度台上字第724號判決可資參照）。經
    查：
  (一)「(1)系爭土地東邊191-53地號土地現為道路用地（3.6米）
    ，南側道路為鄉道（約9.7米），系爭土地西側現為他人住
    宅用地，北側191-62地號土地現為空地。(2)系爭土地上西南
    面有加強磚造三層樓房，現為共有人戊○○居住使用，樓房
    東側有石棉瓦搭蓋之車庫，車庫的東方到191-53地號土地交
    界有磚瓦造平房，現供作倉庫及鐵工廠使用（屋齡約30餘年
    ），系爭土地之北面（即加強磚造三層樓房及磚瓦造平房後
    方）現種值果樹及飼養雞隻，東北方有以磚造圍牆及石磚瓦
    搭蓋之雞舍。(3)系爭土地坐落之區域為鄉村建築用地，附近
    部分為農牧用地，部分為建築用地，系爭土地四周為低度開
    發區域，無頻繁之商業活動」等情，經本院依職權會同兩造
    及台南縣佳里地政事務所人員勘測屬實，並有被告提出之現
    場照片3張，且製有勘驗測量筆錄及囑託台南縣佳里地政事
    務所人員繪製複丈成果圖存卷可考。
  (二)兩造就系爭土地之分割方法，有原告主張如附圖一所示之甲
    分割方案，及被告所主張如附圖二所示之乙分割方案，茲就
    兩造提出之各個分割方案，分述如下：
  1.按當事人主張有利於己之事實，就其事實有舉證之責任，民
    事訴訟法第277條定有明文。本件被告主張系爭土地原共有
    人約定有分割方案，依土地使用現狀分割，即訴外人己○○
    分得系爭土地最北面，該分割協議對於受讓人即原告仍繼續
    存在云云，並提出分割圖1紙為證。惟觀之該分割圖上並無
    記載係於何時簽立，則被告與訴外人己○○係於訴外人己○○出售系爭土地應有部分予原告前，即約定該分割方式、或
    係於出售後，始為該協議？尚非無疑。且該分割圖所示之分
    割方式，是否確經訴外人己○○同意並簽名確認，即原共有
    人間是否確有協議分割之事實，被告亦無法舉證以實其說。
    又被告具狀陳稱：被繼承人生前一再囑咐被告及訴外人己○○不得分割，並經其餘繼承人謝美葉、謝美惠在被告及己○○保證不分割之條件下，同意放棄繼承系爭土地之權利等語
    ，則被告與訴外人己○○焉會再行協議以上開分割圖所示之
    分割方式，將系爭土地分割為單獨所有？從而，被告主張原
    告取得系爭土地應有部分前，原共有人即協議分割云云，自
    屬無據。
  2.原告係於94年3月23日以買賣為由，登記為系爭土地應有部
    分4分之1之所有權人，有前開系爭土地登記謄本1份可按，
    而於原告買受系爭土地應有部分前，系爭土地上即有被告戊○○所有之加強磚造三層樓房、石棉瓦搭蓋之車庫、及現為
    丙○○使用之磚瓦造平房，此為原告所不爭執，並有被告提
    出之現場照片3張及94年度房屋稅繳款書1紙附卷可稽。準此
    ，原告於買受系爭土地應有部分時，已知悉系爭土地之使用
    狀況，是如採原告所主張附圖一所示之甲分割分案，顯然違
    背雙方之預期。又如採原告所主張如附圖一所示之甲分割方
    案，勢必拆除被告所有、現供被告丙○○使用之磚瓦造平房
    ，對於被告殊為不利。從而，衡諸原告買受時之系爭土地使
    用情形及公平經濟原則，原告主張之上開分割方案顯非適宜
    ，不足採用。
  3.被告所主張如附圖二所示之乙分割方案，將系爭土地大致分
    成南北二部分，兩造所分得之土地尚屬完整，可為整體利用
    ，且原告取得之土地上並無建築物，被告上開建物即無遭拆
    除之危險，較符合經濟利益，亦無違背雙方之預期，又系爭
    土地坐落之區域為鄉村建築用地，附近部分為農牧用地，部
    分為建築用地，系爭土地四周為低度開發區域，無頻繁之商
    業活動，已如前述，原告分得之土地，對外有通行之巷道，
    地理位置進出尚稱方便，無礙於分割後土地之利用及通行，
    且兩造所分得土地利用之經濟效用亦屬相當，即就促進土地
    利用及開發之考量下，對於兩造均無任何不利使用之處，是
    比較其與原告主張之分割方案，自以被告主張之方案為佳。
  4.綜上，本院審酌兩造應有部分之比例所占之面積、系爭土地
    之地形、各共有人目前使用現狀、對外通行道路之便利性、
    分割後之經濟利益，四週現況、及尊重全體共有人之意願，
    認系爭土地依附圖二所示之乙分割方案而為分割，較符合系
    爭土地分割之整體效益及共有人全體之利益，應屬公平、正
    當。
五、綜上所述，兩造於系爭土地並無不為分割之特約，又無不能
    分割之情事，惟因兩造就分割方法無法達成協議，則原告訴
    請裁判分割系爭土地，亦無不合。從而，本院依系爭土地之
    性質、使用現況、臨路情形、共有人之意願，並兼衡分割後
    之經濟效用暨全體共有人之利益等一切情狀，認被告所主張
    之分割方案（即如附圖二所示之乙案），符合系爭土地分割
    之整體效益及共有人全體之利益，堪認係適當、公允之分割
    方法。從而，原告本於共有人之資格，請求分割兩造共有之
    系爭土地，為有理由，應予准許，爰判決如主文第1項所示
    。
六、本件係因共有物分割涉訟，由被告負擔訴訟費用顯失公平，
    爰依民事訴訟法第80條之1規定，由兩造即全體共有人依系
    爭土地應有部分之比例負擔訴訟費用如主文第2項所示。
七、據上論結，本件原告之訴為有理由，依民事訴訟法第78條、
    第80條之1、第85第1項但書，判決如主文。
中    華    民    國    95    年    12    月    19    日
                  民事第二庭    法  官  洪榮家
以上正本係照原本作成
如對本判決上訴，須於判決送達後20日內向本院提出上訴狀
中    華    民    國    95    年    12    月    19    日
                                書記官  吳信助


司法院資訊處製作；財團法人民間司法改革基金會備份。
